【裁判字號】    90,再,8
【裁判日期】    920502
【裁判案由】    給付票款
【裁判全文】
臺灣臺北地方法院民事判決  九十年度再字第八號
    再審原告    乙○○
    再審被告    甲○○
    訴訟代理人  黃景安律師
右當事人間請求給付票款事件，再審原告對本院於中華民國九十年二月十五日所為之
八十九年度簡上字第八○四號確定判決提起再審之訴，本院判決如左：
    主      文
再審之訴駁回。
再審訴訟費用由再審原告負擔。
    事      實
本件未經言詞辯論，據兩造於準備程序稱：
甲、再審原告方面：
  一、聲明：
    (一)本院台北簡易庭八十七年度北簡字第一四三一二號及本院八十九年度簡上字第
      八○四號確定判決均廢棄。
    (二)再審被告應給付再審原告新台幣（下同）九十萬元，及自民國八十六年十二月
      十六日起至清償日止，按年息百分之六計算之利息。
  二、陳述：
    (一)按票據之使用貴在迅速轉讓，如其收受需查核權利之來由，必生流通上之困擾
      ，此與票據為無因證券之立法原意有違。票據權利人收受票據，只須符合票據
      法第十一條第二項之規定，即得對票據債務人行使票據上權利，因票據權利人
      對於執有之票據是否具備授權制作之證明，非票據權利成立之要件，否則即與
      最高法院二十年上字第一三三一號及四十九年台上字第三三四號判例所揭票據
      為文義及無因證券有違。原確定判決認再審原告知系爭支票非再審被告書寫，
      在未有明確之授權證明下，遽給付訴外人李姿頷金錢受讓支票，縱非故意，亦
      顯然有重大過失之論述，似已將票據之性質化為有因證券，非法之可許。況再
      審原告收受無所謂來源不明（即可得而知雖非再審被告簽發而係由與李姿領長
      期交易來往之陳寶蓮處取得）經由李姿頷書寫之系爭支票，李姿頷僅為填寫支
      票文義之機關，再審原告並無過失，是原確定判決認再審原告收受支票縱非故
      意，亦顯然有重大過失，自有可議。
    (二)再審原告取得系爭支票並無惡意，原確定判決若認再審原告無系爭支票之票據
      權利，僅得依票據法第十四條第一項之規定，而非誤用同法第十一條第二項之
      反面解釋認系爭支票為無效票據而為判決。否則如為無效票據，其中如有多位
      善意前手豈非一併失權，故原確定判決適用法規顯有錯誤。
  三、證據：提出本院八十八年度訴字第一四○七號刑事判決書、臺灣高等法院九十
      一年度上訴字第一四二七號刑事判決書各一件。
乙、再審被告方面：
  一、聲明：如主文所示。
  二、陳述：再審原告於原確定判決審理中自認系爭支票為李姿頷交付，且票面金額
      係李姿頷填寫，而李姿頷並無授權書，且李姿頷於刑事案件亦陳述票面金額係
      伊所填載。再審原告雖主張系爭支票之票面金額係再審被告授權陳寶蓮填載，
      而陳寶蓮與李姿頷間因經常有大筆金錢借貸往來，故再授權李姿頷填載系爭支
      票之票面金額，然陳寶蓮因向李姿頷簽賭六合彩，經常向再審被告借用空白支
      票，再填載金額交予李姿頷，有時因未戴眼鏡而由李姿頷填載金額，惟系爭支
      票係陳寶蓮遺失，遺失時除有印文外，其他部分均係空白之事實，亦據陳寶蓮
      證述在卷，且為再審原告所不爭執，則再審原告主張系爭支票係由陳寶蓮授權
      李姿頷填載，即屬不可採。又再審原告主張因李姿頷曾告訴伊與陳寶蓮間有大
      筆金錢往來事實，縱令為真，然系爭支票之發票人為再審被告，並非陳寶蓮，
      在無任何授權證明下，僅因陳寶蓮與李姿頷間金錢往來，即遽信李姿頷有權填
      載系爭支票之票面金額，其因此受讓系爭支票，要無可採。故原確定判決依票
      據法第十一條第二項之規定駁回再審原告之訴，並無錯誤。
丙、本院依職權調閱本院八十九年度簡上字第八○四號兩造間請求給付票款事件全卷
    。
    理      由
一、本件再審原告起訴主張原確定判決(一)認定再審原告未去查核李姿頷填載票面金額
    是否有經過授權，違背票據無因性；(二)認定再審原告取得系爭支票有重大過失，
    應適用票據法第十四條第一項之規定，竟誤用同法第十一條第二項之規定，爰依
    民事訴訟法第四百九十六條第一項第一款適用法規顯有錯誤之規定，提起本件再
    審之訴。再審被告則以原確定判決適用法規並無錯誤等語，資為抗辯。
二、按當事人主張有利於己之事實者，就其事實有舉證之責任，民事訴訟法第二百七
    十七條前段定有明文。又主張法律關係存在之當事人，須就該法律關係發生所須
    具備之特別要件，負舉證之責任，最高法院四十八年台上字第八八七號判例可資
    參照。票據既為要式證券，依票據法第十一條第一項之規定，欠缺本法所規定票
    據上應記載事項之一者，其票據無效，而支票之作成，必依票據法第一百二十五
    條第一項第一款至第八款所定法定方式為之，則支票本身是否真實，即是否為發
    票人所作成，及取得該支票時是否已具備票據法規定應記載事項，揆諸前揭說明
    ，均應由支票債權人負證明之責。至支票為無因證券，僅就支票作成前之債務關
    係，無庸證明其原因而已，如該支票因票據要式之欠缺而無效，自無票據原因關
    係及其請求權存在與否抗辯之問題。
三、查原確定判決認定系爭支票係李姿頷交付再審原告，票面金額係由李姿頷填寫，
    而李姿頷並無授權書之事實，為兩造所不爭執，雖票據法第十一條第二項規定：
    「執票人善意取得已具備本法規定應記載事項之票據者，得依票據文義行使權利
    ；票據債務人不得以票據原係欠缺應記載事項為理由，對於執票人，主張票據無
    效。」，然究以善意取得已經具備票據法規定應記載事項之票據為前提，始生票
    據債務人不得以票據無效對抗之問題。是原確定判決據以認定再審原告於取得系
    爭支票時，明知系爭支票發票人為再審被告，在無任何授權證明下，僅因陳寶蓮
    與李姿頷間金錢往來，即遽信李姿頷有權填載系爭支票之票面金額，其因此受讓
    系爭支票，縱非故意，亦顯然有重大之過失，自難謂為善意取得已具備票據法規
    定應記載事項之票據，依票據法第十一條第二項規定之反面解釋，再審被告自得
    以系爭支票原欠缺應記載事項為理由，對於再審原告主張支票為無效，係就其所
    確定之事實而為法律上之判斷，況再審被告係以系爭支票欠缺應記載事項為抗辯
    ，並非以再審原告有票據法第十四條第一項規定之情事，不得享有票據上權利而
    為抗辯，有關票據要式之認定，既與票據無因性無涉，已如前述，原確定判決適
    用票據法第十一條第二項為判斷，自難認適用法規顯有錯誤。
四、從而，再審原告所提起之本件再審之訴為顯無再審理由，爰不經言詞辯論以判決
    駁回之（最高法院四十四年台上字第五六六號判例參照）。
五、據上論結，本件再審之訴為顯無理由，依民事訴訟法第五百零二條第二項、第七
    十八條，判決如主文。
中      華      民      國    九十二    年      五      月      二      日
                                  民事第一庭審判長法      官  陳邦豪
                                                  法      官  王貞秀
                                                  法      官  陳盈如
右為正本係照原本作成
本判決不得上訴。
中      華      民      國    九十二    年      五      月      六      日
                                                  法院書記官  高秋芬


司法院資訊處製作；財團法人民間司法改革基金會備份。
